臺灣高等法院刑事判決
110年度上訴字第1816號
上  訴  人  臺灣桃園地方檢察署檢察官
被      告  何欣穎




上列上訴人因被告違反毒品危害防制條例案件，不服臺灣桃園地
方法院109年度審訴字第1553號，中華民國110年3月18日第一審
判決（起訴案號：臺灣桃園地方檢察署109年度毒偵字第943、22
79號），提起上訴，本院判決如下：
    主  文
原判決撤銷。
本件公訴不受理。
    理  由
壹、公訴意旨略以：被告甲○○基於施用第一級、第二級毒品之
    犯意，分別為下述行為：
一、於民國109 年1 月29日上午11時許，在當時桃園市○○區○○路
    0段000巷000弄00號居所，以燃燒玻璃球吸食方式，同時施
    用第一級毒品海洛因及第二級毒品甲基安非他命1次。嗣於
    同日下午2時許，為警在桃園市○鎮區○○路0段000號前查獲，
    並於其駕駛之座車內，扣得海洛因針筒1支。
二、於109年4月2日上午某時許，在桃園市○鎮區○○路0段000巷00
    0弄00號9樓居處，以針筒注射及燃燒玻璃球吸食方式，分別
    施用第一級毒品海洛因及第二級毒品甲基安非他命各1次。
    嗣於同日下午4時25分許，為警持搜索票至上址搜索時查獲
    ，並扣得其所有之第一級毒品海洛因5包（純質淨重共8.54
    公克）、第二級毒品甲基安非他命3包（純質淨重共16.2667
    公克)、玻璃球9個、殘渣袋1個、電子磅秤1個、注射針筒2
    支、吸食器3組及夾鏈袋1批。
    因認被告涉犯毒品危害防制條例第10條第1項之施用第一級
　  毒品及同條第2項之施用第二級毒品等罪嫌等語。
貳、首查，被告行為後109年1月15日修正公布、同年7月15日施
    行之毒品危害防制條例第20條第3項規定，犯第10條之罪於
    觀察、勒戒或強制戒治執行完畢釋放後，3年後再犯第10條
    之罪者，適用本條前2 項之規定。因㈠、87年5月20日毒品條
    例公布施行後之刑事政策，對於施用毒品者，已揚棄純粹的
    犯罪觀，雖強調「除刑不除罪」之理念，認為施用毒品者具
    有「病患性犯人」之特質，惟囿於當時戒治及醫療體系均不
    完整、專業人員欠缺且戒毒知識尚有不足，社會大眾仍視施
    用毒品者為「犯人」而非「病患」，暨相關戒毒及事後之追
    蹤、輔導配套措施亦不完備，其刑事政策明顯將施用毒品者
    偏向「犯人」身分處理，導致監獄人滿為患，且施用毒品人
    口不減反增。為此，戒毒政策不得不改弦易轍，開始正視施
    用毒品者實屬「病患」之特質。先於97年新增毒品條例第24
    條附命完成戒癮治療緩起訴制度，確立「附命完成戒癮治療
    緩起訴處分」及「觀察、勒戒或強制戒治」雙軌治療模式。
    本次修正之毒品條例第20條第3項及第23條第2項，雖僅將原
    條文之再犯期間由「5 年」改為「3 年」，惟鑑於將施用毒
    品者監禁於監獄內，僅能短期間防止其接觸毒品，因慣用毒
    品產生之「心癮」根本無法根除，並慮及毒品條例施行多年
    累積之戒毒經驗及實效，暨逐步擴充之醫療、戒癮機構、專
    業人力、社區支援系統等資源，尤以本次毒品條例第24條修
    正，擴大檢察官對施用毒品者附條件緩起訴處分之範圍，使
    其能視個案具體情形給予適當多元社區處遇。本次修正後對
    於施用毒品者之思維，自應與時俱進，擺脫以往側重於「犯
    人」身分之處罰，著重其為「病患」之特質，並以「治療」
    疾病為出發點，重新評價前揭所謂「3年後再犯」之意義。㈡
    、毒品戒除不易，須經長期且持續之治療，施用毒品者既被
    視為「病患性犯人」，最佳處遇方式即為治療。對於施用毒
    品者之治療方式，有機構外之處遇（如自行赴醫院戒癮、附
    命完成戒癮治療緩起訴處分等），或機構內之觀察、勒戒或
    強制戒治；至對施用毒品者科以刑罰，無非在運用刑罰之一
    般預防功能以嚇阻毒品之施用。監獄為執行場所而非戒癮專
    責機構，針對施用毒品者及其再犯之特性，法務部於106年1
    2月5日頒訂之「科學實證之毒品犯處遇模式計畫」，目的即
    是積極引進地區醫療體系之協助，提供毒癮戒治，落實社區
    追蹤輔導及治療之銜接，俾修復創傷、預防再犯。惟刑罰因
    涉及人身自由之基本權，故於施用毒品初犯時皆以傳統之機
    構外或機構內處遇方式治療，如再施用毒品時，始科以刑事
    責任。而當刑罰處遇仍不能有效幫助施用毒品者改善惡習時
    ，即表示無法以此方式發揮治療效果，若繼續施以刑罰只具
    懲罰功能，不僅無法戒除毒癮，更漸趨與社區隔離，有礙其
    復歸社會。基於憲法應保障人民之生存權，及根據每個國民
    生存照顧需要提供基本給付之理念，為協助施用毒品者戒除
    毒癮復歸社會，對於經監獄監禁處遇後仍再犯之施用毒品者
    ，更應恢復以機構內、外之治療協助其戒除毒癮。此即本次
    修正毒品條例第20條第3 項關於施用毒品者所謂「3年後再
    犯」係何所指之立法真諦。除檢察官優先適用第24條命附條
    件緩起訴處分處遇（不論幾犯，亦無年限）外，對於施用毒
    品初犯者，應適用第20條第1項、第2項為機構內之觀察、勒
    戒或強制戒治；若於上開機構內處遇執行完畢釋放後，於「
    3年內再犯」者，依第23條第2 項規定，應依法追訴；倘於
    「3年後再犯」自應再回歸到傳統醫療體系機構內重為觀察
    、勒戒或強制戒治之治療。是對於戒除毒癮不易者，唯有以
    機構內、外處遇及刑事制裁等方式交替運用，以期能控制或
    改善其至完全戒除毒癮。是以對於毒品條例第20條第3 項及
    第23條第2項所謂「3年後（內）再犯」，自應跳脫以往窠臼
    ，以「3年」為期，建立「定期治療」之模式。其規定中所
    謂「3年後再犯」，只要本次再犯（不論修正施行前、後）
    距最近1 次觀察、勒戒或強制戒治執行完畢釋放，已逾3年
    者，即該當之，不因其間有無犯第10條之罪經起訴、判刑或
    執行而受影響（最高法院109年度台上大字第3826號判決參
    照）。
參、刑事訴訟法第303條第1款規定，案件有起訴之程序違背規定
    之情形者，應諭知不受理之判決。此所稱之起訴之程序違背
    規定，係指檢察官提起公訴之訴訟行為於程序上有違法律之
    規定而言。而提起公訴之訴訟行為是否於程序上有違法律規
    定，原則上，固是以起訴時所存在之事項及法律規定為判斷
    ，惟檢察官起訴後始發生之情事變更事由，致法院不能為實
    體審理及判決亦屬「起訴之程序違背規定」。法院於解釋、
    適用本次毒品條例上開修正條文時，允宜遵循醫療專業及刑
    事政策，保障施用毒品者為病患性犯人之健康權，兼顧保護
    社會安全及恪遵正當法律程序，確保法治國公平法院之具體
    實現。又本於權力分立原則，法院對檢察官職權行使，應予
    以尊重，雖非謂不得為適度之司法審查，惟對於施用毒品者
    本次所犯如距最近1次觀察、勒戒或強制戒治執行完畢釋放
    後，已逾3年者，檢察官既得本於立法者所賦與之職權裁量
    是否聲請法院裁定觀察、勒戒或為命附條件（現行法僅能附
    命完成戒癮治療）緩起訴處分之多元化處遇，即聲請法院裁
    定機構內之觀察、勒戒並非檢察官所得採取之唯一途徑，法
    院自不能僭越檢察官之職權，逕對施用毒品者裁定應予觀察
    、勒戒或強制戒治。雖修正後之毒品條例第35條之1第2款規
    定：「審判中之案件，由法院或少年法院（ 地方法院少年
    法庭）依修正後規定處理；依修正後規定應為不起訴處分或
    不付審理之裁定者，法院或少年法院（地方法院少年法庭）
    應為免刑之判決或不付審理之裁定。」另該條款之立法說明
    亦謂：「若該等案件於修正施行前已繫屬於法院或少年法院
    （地方法院少年法庭）者，『為求程序之經濟，法院或少年
    法院（地方法院少年法庭）應依修正施行後之規定處理，即
    應依職權為觀察、勒戒或強制戒治之裁定』」等語，似欲透
    過立法說明由法院依職權裁定觀察、勒戒或強制戒治，以替
    代第20條第1項、第2項所定應由檢察官提出觀察、勒戒或強
    制戒治之聲請，惟若檢察官之「起訴之程序違背規定」，法
    院當不能「為求程序之經濟」便宜行事，而應嚴守程序上之
    正義，尊重檢察官之裁量權，並保障施用毒品者能獲得妥適
    並完善治療或其他有利戒毒途徑處遇之機會（最高法院109
    年度台上大字第3826號判決參照）。準此，被告於觀察勒戒
    執行前，因其他施用第一、二級毒品，不應再予單獨追訴處
    罰，倘檢察官就此部分另行起訴，核屬起訴之程序違背規定
    ，應依同法第303條第1款規定，諭知不受理判決。
肆、經查：
  ㈠上開施用第一級毒品、第二級毒品之事實，業據被告甲○○坦
    承不諱（見毒偵943卷第32、33、131至132頁，毒偵2279卷
    第125頁），復有檢察官強制到場（強制採驗尿液）許可書1
    紙（見毒偵943卷第49頁）、桃園市政府警察局楊梅分局被
    採尿人尿液暨毒品真實姓名與編號對照表（尿液檢體編號：
    109H-035）1紙（見毒偵943卷第87頁）、台灣檢驗科技股份
    有限公司109年2月13日濫用藥物檢驗報告1紙（見毒偵943卷
    第175頁）、臺灣尖端先進生技醫藥股份有限公司濫用藥物
    檢驗報告1紙（見毒偵943卷第201頁）、勘察採證同意書1紙
    （見毒偵2279卷第83頁）、臺北市政府警察局偵辦毒品案件
    尿液檢體委驗表（尿液檢體編號：139156）1紙（見毒偵227
    9卷第85頁）、臺灣尖端先進生技醫藥股份有限公司濫用藥
    物檢驗報告1紙（見毒偵2279卷第1831頁）、扣押物品目錄
    表2份（見毒偵943卷第95頁，毒偵2279卷第37至39頁）、搜
    索扣押筆錄2份（見毒偵943卷第91至94頁，毒偵2279卷第33
    至35頁）、照片2份（見毒偵2279卷第45至58頁，毒偵943卷
    第71至81頁）在卷可稽。是被告上開任意性自白與事證相符
    ，堪予採信，被告確有上開施用第一、二級毒品犯行無訛。
　㈡被告前因施用第二級毒品案件，經臺灣苗栗地方法院以89年
    度毒聲字第359號裁定送觀察、勒戒後，認無繼續施用毒品
    之傾向，於民國89年3月22日釋放出所，並由臺灣苗栗地方
    法院檢察署（現更名為臺灣苗栗地方檢察署）檢察官以89年
    度毒偵字第291、292號為不起訴處分確定。又因於前述觀察
    勒戒執行完畢後5年內，因施用第二級毒品案件，經臺灣桃
    園地方法院（下稱桃園地院）以89年度毒聲字第4836、6251
    號裁定送觀察、勒戒，認有繼續施用毒品之傾向，迭經桃園
    地院以89年度毒聲字第6813號裁定令入戒治處所施以強制戒
    治，於90年10月31日執行完畢，刑案部分則經桃園地院以89
    年度壢簡字第1507號判決判處有期徒刑5月確定。再①因施用
    毒品案件，經臺灣板橋地方法院（現更名為臺灣新北地方法
    院，下稱新北地院）以100年度訴字第1248號判決判處有期
    徒刑9月、5月，應執行有期徒刑1年，經本院以100年度上訴
    字第2157號駁回上訴確定；②因施用毒品案件，經新北地院
    以100年度訴字第1879號判決判處有期徒刑9月、5月，應執
    行有期徒刑1年1月確定；③因施用毒品案件，經新北地院以1
    00年度訴字第2435號判決判處有期徒刑11月、7月，應執行
    有期徒刑1年4月確定；④因持有毒品案件，經桃園地院以100
    年度桃簡字第2915號判決判處有期徒刑3月確定；⑤又因施用
    第一級毒品案件，經臺灣基隆地方檢察署檢察官以107年度
    毒偵字第1775號為附命完成戒癮治療之緩起訴處分確定，緩
    起訴期間為1年6月（自107年10月15日起至109年4月14日）
    ，惟於緩起訴期間內，因有刑事訴訟法第253條之3 第1 項
    第1 款所定之事由，遂於108 年10月27日經臺灣基隆地方檢
    察署檢察官以108 年度撤緩字第285 號案撤銷緩起訴處分確
    定，有本院被告前案紀錄表、被告在監在押全國紀錄表、上
    開撤銷緩起訴處分書各1 份在卷可憑。則本案被告於109年1
    月29日上午11時許、109年4月2日上午某時許，分別再犯本
    案施用第一、二級毒品犯行，與其最後1次因施用毒品而經
    強制戒治行完畢相距已逾3年，雖被告於最後1次強制戒治執
    行完畢後，多次再犯施用毒品案件，遭起訴、判刑，又經檢
    察官為上開附命完成戒癮治療之緩起訴處分並撤銷，揆諸上
    開說明，本案即應再予觀察、勒戒或強制戒治。是檢察官提
    起公訴，核屬起訴違背法定程式，本應依刑事訴訟法第303
    條第1款、第307條之規定，不經言詞辯論，諭知公訴不受理
    。
伍、撤銷改判之理由及就檢察官上訴理由之指駁：
一、原審同上開認定，諭知本件公訴不受理，固非無見。惟按刑
    事訴訟法第273條之1第1項明文規定須被告所犯為死刑、無
    期徒刑、最輕本刑為3年以上有期徒刑之罪或高等法院管轄
    第一審案件者外之罪，且就被訴事實為有罪之陳述後，始得
    改行簡式審判程序；又依同條第2項規定「法院為前項裁定
    後，認有不得或不宜者，應撤銷原裁定，依通常程序審判之
    」，立法理由例示：「法院嗣後懷疑被告自白是否具有真實
    性，則基於刑事訴訟重在實現正義及發見真實之必要，自以
    仍依通常程序慎重處理為當；又如一案中數共同被告，僅其
    中一部分被告自白犯罪，或被告對於裁判上一罪之案件僅就
    部分自白犯罪時，因該等情形有證據共通之關係，若割裂適
    用而異其審理程序，對於訴訟經濟之實現，要無助益，此時
    ，自亦以適用通常程序為宜」，據此一部無罪、免訴或不受
    理諭知之案件(含一部事實，不另為無罪、免訴或不受理諭
    知之情形)，均不得或不宜為簡式審判，法院辦理刑事訴訟
    案件應行注意事項第139點，亦有相同規定。從而法院裁定
    進行簡式審判程序後，必以被告就被訴事實，全部為有罪諭
    知為限。倘認被告上開有罪之陳述仍有疑義或有不宜為有罪
    實體判決之情形者，自應依同條第2項撤銷原裁定，改行通
    常審判程序，方屬適法（本院暨所屬法院94年法律座談會刑
    事類提案第28號研討結果亦同是認）。查原審以「被告就被
    訴事實為有罪之陳述」，經合議庭裁定改由受命法官獨任進
    行審判程序（見審訴1553卷第121至126頁），而原審受命法
    官獨任進行簡式審判程序後，既認被告所為應為不受理之諭
    知，揆諸上開說明，原審所進行之程序難認合法，容有違誤
    之處。
二、檢察官上訴意旨略以：修正後毒品危害防制條例第24條規定
    （雖尚未施行），同條例第20條第1項、第23條第2項之程序
    ，於檢察官先依刑事訴訟法第253條之1第1項、第253條之2
    之規定，為附命完成戒癮治療之緩起訴處分時，或於少年法
    院（地方法院少年法庭）認以依少年事件處理法處理時，不
    適用之。前項緩起訴處分，經撤銷者，檢察官應依法追訴，
    上開規定係一般刑事訴訟程序之例外規定，屬刑事訴訟法第
    1條第1項規定之其他法律所定之訴訟程序，該條第2項已明
    文規定施用毒品案件於撤銷緩起訴處分後之法律效果為依法
    追訴，自無再次聲請法院裁定觀察、勒戒之必要，又「附命
    緩起訴」後，3年內再犯施用第一級或第二級毒品者，因其
    事實上已接受等同觀察、勒戒處遇，顯見其再犯率甚高，自
    得逕行提起公訴（最高法院104年度第2次刑事庭會議決議意
    旨參照），本案被告前因施用第一級毒品犯行，經檢察官以
    107年度毒偵字第1775號為為附命戒癮治療之緩起訴處分確
    定，被告於該緩起訴處分確定後3年內，再犯本案施用第一
    級毒品、第二級毒品犯行，依上開見解，本案提起公訴，於
    法應無不合等語。然檢察官起訴被告上開施用第一、二級毒
    品犯行，均已在其最近一次強制戒治執行完畢釋放3年後，
    依照前揭說明，本案檢察官之起訴，因法律修正之情事變更
    ，致欠缺訴追條件，即不得另提起刑事追訴，檢察官提起公
    訴，核屬起訴違背法定程式，應諭知公訴不受理。檢察官之
    上訴雖無理由，惟原審判決既有如上違誤情事，自仍應由本
    院撤銷，判決公訴不受理，且不經言詞辯論為之。
據上論斷，應依刑事訴訟法第369條第1項前段、第364條、第303
條第1款、第307條，判決如主文。
本案經檢察官林奕瑋提起公訴，檢察官董諭提起上訴。
中　　華　　民　　國　　110 　年　　6 　　月　　8 　　日
                  刑事第十二庭  審判長法  官  陳如玲
                                      法  官  廖建瑜
                                      法  官  蔡如惠
以上正本證明與原本無異。
施用第二級毒品部分不得上訴。
其餘部分如不服本判決，應於收受送達後20日內向本院提出上訴
書狀，其未敘述上訴之理由者並得於提起上訴後20日內向本院補
提理由書（均須按他造當事人之人數附繕本）「切勿逕送上級法
院」。
                                      書記官  黃郁珊
中　　華　　民　　國　　110 　年　　6 　　月　　8 　　日